【裁判字號】    98,重上,214
【裁判日期】    990810
【裁判案由】    給付補償金
【裁判全文】
臺灣高等法院民事判決                 98年度重上字第214號
上  訴  人  財政部國有財產局臺灣北區辦事處
法定代理人  丁○○
訴訟代理人  丙○○
複代理人    吳嘉榮律師
複代理人    商桓朧律師
複代理人    黃文祥律師
被上訴人    甲○○
            乙○○○
共      同
訴訟代理人  李宏文律師
上列當事人間給付補償金事件，上訴人對於中華民國98年3月12
日臺灣桃園地方法院97年度重訴字第230號第一審判決提起上訴
，本院於99年7月20日言詞辯論終結，判決如下：
    主  文
上訴駁回。
第二審訴訟費用由上訴人負擔。
    事實及理由
一、上訴人聲明：（一）原判決關於命上訴人給付新台幣（下同
    ）1,235萬9,730元本息部分廢棄。（二）前開廢棄部分，被
    上訴人在第一審之訴駁回。
    被上訴人聲明：如主文所示。
二、被上訴人起訴主張：伊等之父王石廷自民國（下同）54年間
    起向桃園縣政府承租坐落桃園縣中壢市○○段616、616-1、
    616-2地號等3筆國有土地（下稱系爭土地）。嗣系爭土地因
    精省之故，於87年間移交上訴人接管，上訴人並於89年4月6
    日與王石廷簽訂耕地租賃契約（下稱系爭耕地租約），租賃
    期間自89年4月1日起至94年12月21日止。系爭土地於81年間
    即經桃園縣政府納為「中壢市後興自辦市地重劃區」，並於
    82年間同意桃園縣中壢市後興自辦市地重劃會開始辦理重劃
    相關事宜。上訴人與王石廷於90年6月15日之耕地租約協調
    會中，同意終止系爭耕地租約，並請重劃會檢具資料函請上
    訴人桃園分處註銷租約，於終止租約後，上訴人應依法定程
    序辦理地價補償事宜，然上訴人一再置詞拖延補償。王石廷
    確係自任耕作，倘如上訴人所稱王石廷僅在系爭土地種植3
    株柚子樹，亦僅係消極不為耕作，僅生出租人得否依耕地三
    七五減租條例第17條第1項第4款規定終止租約之問題，系爭
    耕地租約並不因此歸於無效。王石廷於95年11月16日死亡，
    伊等為王石廷之繼承人，爰依平均地權條例第63條第2項第1
    款規定，請求上訴人給付補償金。求為命上訴人給付1,235
    萬9,730元及自起訴狀繕本送達翌日即97年8月8日起至清償
    日止，按年息5％計付利息之判決（被上訴人原請求上訴人
    給付1,922萬6,246元本息，原審判決上訴人應給付被上訴人
    1,235萬9,730元本息，被上訴人就敗訴部分未聲明不服，已
    經確定）。
上訴人則以：
（一）王石廷於89年系爭土地實施自辦市地重劃前，已未自任耕
      作，系爭耕地租約應全部當然無效，另依平均地權條例施
      行細則第8條規定，其亦無權請求給付補償金。依桃園縣
      中壢市後興自辦市地重劃會95年9月26日95後興自劃字第
      950926122號函所示，該會於辦理系爭616、616-1地號土
      地地上物查估補償時，僅有柚子樹3株，經重劃會理事會
      於89年1月9日決議補償7,500元。系爭616、616-1地號土
      地面積合計為3,457.81平方公尺，僅種植柚子樹3株，顯
      見王石廷就系爭土地有未積極耕作而任其荒廢之情事。
（二）被上訴人於起訴前雖向伊提出行政院農業委員會林務局農
      林航空測量所88年6月10日之航照圖等資料，主張系爭土
      地上有豬寮及曬穀場存在，王石廷生前確有自任耕作。惟
      依上開航照圖所示，系爭土地上部分雖有建物、水泥地及
      樹木使用，然是否為被上訴人所主張之豬寮、曬穀場及農
      作物等，無法判定，不足以證明王石廷於實施自辦市地重
      劃前確有自任耕作之事實。況系爭土地既為「田」地，約
      定之正產物為稻穀，依約自應供為農耕使用，王石廷未經
      出租人之同意，即擅自變更農業用途為牧業用途（即養豬
      之豬寮）使用，顯有不自任耕作之情事，系爭耕地租約應
      全部均歸於無效，王石廷應無受領補償地價之權利。另被
      上訴人雖主張王石廷經重劃會於90年6月15日召開協調會
      後，曾會同證人呂芳哲就系爭土地再辦理地上物查估，由
      重劃會准予補償25萬元云云；惟即令王石廷與證人呂芳哲
      就系爭土地曾私行辦理查估，然上開查估結果，未經重劃
      會理事會通過，亦未報請主管機關桃園縣政府核備，難認
      屬實。被上訴人所提出證明書上所載之農作物，應係王石
      廷見原補償費過低，於事後另行栽種，並藉此要求高額之
      補償費。王石廷於兩造終止系爭耕地租約前，有未自任耕
      作之事實，系爭租約於90年6月15日召開協調會前，依法
      已全部歸於無效，無待伊主張無效或另為終止之表示云云
      ，資為抗辯。
三、兩造不爭執之事實：
（一）被上訴人之父王石廷自66年間起向桃園縣政府承租系爭土
      地，嗣系爭土地於87年間移交上訴人接管。上訴人於89年
      4月6日與王石廷簽訂耕地租賃契約，租賃期間自89年4月1
      日起至94年12月21日止。
（二）系爭土地於81年間經桃園縣政府納為「中壢市後興自辦市
      地重劃區」，並於82年間同意桃園縣中壢市後興自辦市地
      重劃會開始辦理重劃相關事宜。
（三）上訴人與王石廷於90年6月15日之耕地租約協調會中，雙
      方同意終止系爭耕地租約，請重劃會檢具有關資料函請桃
      園縣政府轉請上訴人桃園分處註銷租約，於終止租約後，
      由上訴人依相關法令規定程序辦理地價補償事宜。
（四）王石廷於95年11月16日死亡，被上訴人為其子女，即為其
      繼承人。
（五）證據：臺灣省桃園縣公有耕地租賃契約、國有耕地租賃契
      約書、系爭耕地租約協調會紀錄、王石廷戶籍謄本、89年
      間系爭616、616-1、616-2地號土地登記謄本、繼承系統
      表及戶籍謄本（見原審卷7-12、58-60頁，本院卷52、66-
      67頁）。
四、關於兩造爭執王石廷於90年6月15日耕地租約協調會前是否
    自任耕作部分：
（一）按耕地三七五減租條例第16條第1項、第2項規定：「承租
      人應自任耕作，並不得將耕地全部或一部轉租於他人。承
      租人違反前項規定時，原訂租約無效，得由出租人收回自
      行耕種或另行出租。」又依同條例第17條第1項第4款規定
      ，耕地租約在租佃期限未屆滿前，非因不可抗力繼續一年
      不為耕作時，得為終止。再按上開條例第16條第1項及第2
      項所稱「不自任耕作」，係指承租人將耕地供非耕作之用
      或轉租或借與他人使用或與他人交換耕作等不合耕地租賃
      目的之積極行為，不包括任令耕地荒蕪不為耕作之消極行
      為在內；承租人如僅係消極的不為耕作而任其荒廢，僅生
      出租人得否依耕地三七五減租條例第17條第1項第4款規定
      終止租約，尚難謂原租約已因此而歸於無效（最高法院91
      年度台上字第1447號、88年度台上字第1434號、87年度台
      上字第1378號判決要旨參照）。
（二）雖上訴人抗辯依桃園縣中壢市後興自辦市地重劃會95年9
      月26日95後興自劃字第950926122號函所示，該會於辦理
      系爭616、616-1地號土地地上物查估補償時，僅有柚子樹
      3株，經重劃會理事會於89年1月9日決議補償7,500元（見
      原審卷38頁），顯見王石廷就系爭土地有未積極耕作而任
      其荒廢之情事云云。惟依前開說明，倘上訴人認王石廷就
      系爭土地有未積極耕作而任其荒廢之情事，係上訴人得否
      依耕地三七五減租條例第17條第1項第4款規定終止租約之
      問題，尚難謂原租約已因此而歸於無效。另被上訴人提出
      市地重劃施工廠商芳慶營造股份有限公司（下稱芳慶公司
      ）出具之證明書，記載系爭土地上之地上物有綠竹筍、柚
      子樹、李子樹、香蕉樹、楊桃樹、破布仔、青菜瓜果、地
      瓜、芋頭等（見原審卷49頁），雖經上訴人抗辯上開農作
      物係王石廷見補償費過低，於事後另行栽種，並藉此要求
      高額之補償費云云，惟上訴人所辯縱係屬實，亦係王石廷
      就系爭土地消極不為耕作，依前開說明，亦難認定王石廷
      係不自任耕作。
（三）另關於上訴人抗辯被上訴人於起訴前向伊自承系爭土地上
      有豬寮存在，則王石廷未經出租人之同意，擅自變更系爭
      土地之農業用途為牧業用途（即養豬之豬寮）使用，有不
      自任耕作之情事。經查依前述芳慶公司出具之證明書記載
      ：「a-8約100平方公尺的曬穀場（上有約20平方公尺的小
      豬寮）」（見原審卷49頁），經核與證人即芳慶公司負責
      人呂芳哲到場證稱：系爭土地上有豬舍跟放農具的倉庫等
      語相符（見原審卷85頁），則王石廷前在系爭土地上搭建
      有豬寮，固堪認定。然依我國早期農村之生活方式，本即
      有一邊從事農耕，一邊以剩餘飯菜飼養雞、豬等家禽、家
      畜之情形，而本件王石廷所承租之面積依系爭耕地租約所
      示共4,119.91平方公尺，豬寮所占之面積僅20平方公尺，
      此種以農地之小部分空間飼養家畜之情形，與我國農村經
      營耕作之常情並無違背，該飼養豬隻應認係在經營農業範
      圍（最高法院69年台上字第3201號判決參照），上訴人抗
      辯系爭土地上有豢養豬隻即非自任耕作，為不足取。
（四）按當事人主張有利於己之事實者，就其事實有舉證之責任
      ，民事訴訟法第277條前段定有明文。依上所述，上訴人
      並未舉證證明王石廷有不自任耕作之情形，上訴人抗辯王
      石廷於90年6月15日耕地租約協調會前雙方合意終止系爭
      耕地租約前不自任耕作，系爭耕地租約應歸於無效云云，
      應屬無據。
五、關於被上訴人得請求上訴人給付之補償金額部分：
（一）按依平均地權條例第63條第1項、第2項規定：「出租之公
      、私有耕地因實施市地重劃致不能達到原租賃之目的者，
      由直轄市或縣（市）政府逕為註銷其租約並通知當事人。
      依前項規定註銷租約者，承租人得依左列規定請求或領取
      補償：一、重劃後分配土地者，承租人得向出租人請求按
      重劃計畫書公告當期該土地之公告土地現值三分之一之補
      償。二、重劃後未受分配土地者，其應領之補償地價，由
      出租人領取三分之二，承租人領取三分之一。」
（二）經查系爭土地因實施市地重劃致不能達到原租賃之目的，
      經桃園縣中壢市後興自辦市地重劃會檢具有關資料函請桃
      園縣政府轉請上訴人桃園分處註銷租約等情，為兩造所不
      爭執，有如前述；又本件自辦市地重劃係屬平均地權條例
      第63條第2項第1款規定之情形，有桃園縣政府97年11月27
      日府地重字第0970400532號函可稽（見原審卷99頁），依
      系爭土地面積4,119.91平方公尺，重劃計畫書公告即82年
      12月11日至83年1月10日當期之系爭土地公告土地現值為
      9,000元計算（見原審卷135頁），被上訴人依平均地權條
      例第63條第2項第1款規定得請求上訴人給付之金額計為
      1,235萬9,730元（計算式：9,000元×4119.91×1/3＝12,
      359,730元）。
（三）依上所述，被上訴人主張伊等為王石廷之繼承人，依平均
      地權條例第63條第2項第1款規定請求上訴人給付1,235萬
      9,730元，及自起訴狀繕本送達翌日即97年8月8日起至清
      償日止，按年息5％計算之利息，應屬有據。
六、綜上所述，被上訴人依繼承法律關係及平均地權條例第63條
    第2項第1款規定，請求上訴人給付1,235萬9,730元及自97年
    8月8日起至清償日止按年息5％計算之利息，為有理由，應
    予准許。原審就被上訴人上開請求應准許部分為上訴人敗訴
    之判決，並無不合；上訴意旨指摘原判決此部分不當，求予
    廢棄改判，為無理由。
七、兩造其餘之攻擊或防禦方法及未經援用之證據，經本院斟酌
    後，認為均不足以影響本判決之結果，無逐一詳予論駁之必
    要。併此敘明。
八、據上論結，本件上訴為無理由，依民事訴訟法第449條第1項
    、第78條、判決如主文。
中    華    民    國    99    年    8    月     10     日
                      民事第八庭
                        審判長法  官  劉勝吉
                              法  官  蘇芹英
                              法  官  鄭威莉
正本係照原本作成。
如不服本判決，應於收受送達後20日內向本院提出上訴書狀，其
未表明上訴理由者，應於提出上訴後20日內向本院補提理由書狀
（均須按他造當事人之人數附繕本）上訴時應提出委任律師或具
有律師資格之人之委任狀；委任有律師資格者，另應附具律師資
格證書及釋明委任人與受任人有民事訴訟法第466條之1第1項但
書或第2項（詳附註）所定關係之釋明文書影本。如委任律師提
起上訴者，應一併繳納上訴審裁判費。
中    華    民    國    99    年    8     月    11    日
                              書記官  李垂福
附註：
民事訴訟法第466條之1（第1項、第2項）：
對於第二審判決上訴，上訴人應委任律師為訴訟代理人。但上訴
人或其他法定代理人具有律師資格者，不在此限。
上訴人之配偶、三親等內之血親、二親等內之姻親，或上訴人為
法人、中央或地方機關時，其所屬專任人員具有律師資格並經法
院認為適當者，亦得為第三審訴訟代理人。

司法院資訊處製作；財團法人民間司法改革基金會備份。
